臺灣彰化地方法院刑事裁定
110年度聲字第858號
聲  請  人  
即  被  告  邱義文




上列聲請人即被告因加重詐欺等案件，經檢察官提起公訴（109
年度偵字第13830號、第14230號、110年度偵字第1502號、第150
3號、第1510號），聲請人聲請裁定發還扣押物，本院裁定如下
：
    主  文
聲請駁回。
    理  由
一、聲請意旨略以：聲請人即被告邱義文（下稱聲請人）遭扣押
    之行動電話，IPHONE12手機1支（IMEI：000000000000000、
    000000000000000，含門號0000000000號SIM卡1枚）及現金
    新臺幣（下同）1萬1,500元為聲請人所有（即附表編號１②、
    ③），且未經該案判決宣告沒收，既與本案無關，爰聲請發
    還予聲請人等語。
二、按可為證據或得沒收之物，得扣押之；為保全追徵，必要時
    得酌量扣押犯罪嫌疑人、被告或第三人之財產，刑事訴訟法
    第133條第1項、第2項定有明文；又扣押物未經諭知沒收者
    ，應即發還。但上訴期間內或上訴中遇有必要情形，得繼續
    扣押之，刑事訴訟法第317條亦規定甚明。所謂扣押物無留
    存之必要者，乃指非得沒收之物，且又無留作證據之必要者
    ，始得依上開規定發還；倘扣押物尚有留存之必要者，即得
    不予發還。另該等扣押物有無留存之必要，並不以係得沒收
    之物為限，且有無繼續扣押必要，應由事實審法院依案件發
    展、事實調查，予以審酌。故扣押物在案件未確定，而扣押
    物仍有留存必要時，事實審法院得本於職權依審判之需要及
    訴訟進行之程度，予以妥適裁量而得繼續扣押，俾供審判或
    日後執行程序得以適正運行。又沒收物、追徵財產，於裁判
    確定後1 年內，由權利人聲請發還者，或因犯罪而得行使債
    權請求權之人已取得執行名義者聲請給付，除應破毀或廢棄
    者外，檢察官應發還或給付之；其已變價者，應給與變價所
    得之價金，刑事訴訟法第473 條第1 項亦定有明文。再者，
    為避免犯罪者保有犯罪所得，以杜絕犯罪誘因，而澈底剝奪
    犯罪所得，民國105年7月1日修正施行刑法第38條之1第1至3
    項規定，故對犯罪行為人及非善意第三人取得之犯罪所得，
    採義務沒收主義，應予沒收。且除犯罪所得財物或財產上利
    益之原物沒收之外，尚包括於不能原物沒收時之替代價額之
    追徵。又倘不法犯罪所得未能有效及時保全，犯罪者於案發
    後，立即藏匿或移轉，日後縱使判決諭知沒收，也無從實現
    ，不僅使偵查、審判作為枉然，更將令司法滿足實現正義之
    目的落空，因此，修正刑事訴訟法第133條第2項規定，為保
    全追徵，必要時得酌量扣押犯罪嫌疑人、被告或第三人之財
    產，乃學理上所稱之「犯罪利得扣押」，賦予凍結（保全）
    人民財產權之法律依據，有別於保全偵查犯罪證據之「證據
    扣押」。其次，犯罪利得之沒收性質係類似不當得利之衡平
    措施，然對犯罪利得之扣押，仍具有干預人民財產權之性質
    ，故應遵守比例原則，扣押須以有保全之必要性為要件，亦
    即，若無保全措施，勢將阻礙日後沒收判決之執行者，始得
    為之。
三、經查：
　㈠聲請人因涉犯加重詐欺等罪嫌，經警扣得如附表所示物品，
    有彰化縣警察局彰化分局搜索扣押筆錄及扣押物品目錄表等
    件在卷可佐（參109年度偵字第14230號卷第13頁至第16頁、
    第19頁）；嗣檢察官對之提起公訴，經本院以110年度訴字
    第158號判決判處罪刑。其中附表編號１①所示IPHONE7手機1
    支（IMEI：000000000000000，含門號0000000000號SIM卡1
    枚），為聲請人所有，供其犯罪所用之物，依刑法第38條第
    2項規定宣告沒收；其餘扣押物品，則未予宣告沒收等情，
    有上開判決可佐。惟聲請人上開所犯之加重詐欺等案，經本
    院以上開判決判處其罪刑後，聲請人不服提起上訴，現仍待
    本院轉送臺灣高等法院臺中分院審理中。依刑事訴訟法第45
    5條之27第1項前段規定，上訴之效力及於相關之沒收判決，
    本案尚未確定，則聲請人所有附表編號１②、③所示物品尚不
    能遽予排除檢察官於上訴審程序中主張與本案之關連性，難
    謂已無留存必要，為日後審理程序之進行，是以在本案刑事
    判決確定前，上述扣押物品仍有留存以供查證之必要。
　㈡再者，本院就聲請人所涉犯加重詐欺取財罪諭知犯罪所得分
    別為6萬5,000元、10萬6,000元，該應予沒收之未扣案犯罪
    所得，如全部或一部不能沒收或不宜執行沒收時，應追徵之
    ；且上述未扣案之犯罪所得，亦未經聲請人賠償告訴人或繳
    回犯罪所得，是以為保全沒收、追徵，前揭扣押物品（即附
    表編號１②、③所示部分），依刑事訴訟法第133條第2項規定
    亦得扣押之，當有留存之必要，自不得發還。
　㈢從而，為確保日後審理之需要及保全將來執行之可能，如附
    表編號１②、③所示扣押物自仍有留存之必要，不宜先行裁定
    發還，應俟案件確定後，如未宣告沒收，再由執行檢察官依
    法處理為宜。是本件聲請人向本院聲請發還扣押物，為無理
    由，應予駁回。
據上論斷，應依刑事訴訟法第220條，裁定如主文。
中　　華　　民　　國　　110 　年　　6 　　月　　10　　日
                    刑事第六庭  法  官  呂美玲         
以上正本證明與原本無異。
如不服本裁定，應於裁定送達後5日內，向本院提出抗告狀。
中　　華　　民　　國　　110 　年　　6 　　月　　10　　日
                                 書記官 鍾宜津
附表（即原判決附表三編號2）：
編號 扣案物 所有人 1 ①IPHONE7手機1支（IMEI：000000000000000，含門號0000000000號SIM卡1枚） ②IPHONE12手機1支（IMEI：000000000000000、000000000000000，含門號0000000000號SIM卡1枚） ③現金新臺幣1萬1,500元。 ④愷他命1包及吸食工具1組。 邱義文